【裁判字號】    92,上易,614
【裁判日期】    920502
【裁判案由】    詐欺
【裁判全文】
臺灣高等法院臺中分院刑事判決                    九十二年度上易字第六一四號
    上  訴  人  臺灣彰化地方法院檢察署檢察官
    被      告  甲○○
                丙○○
右上訴人因被告等詐欺案件，不服臺灣彰化地方法院九十二年度易字第八一號中華民
國九十二年二月十日第一審判決（起訴案號：臺灣彰化地方法院檢察署九十一年度調
偵字第一一八號、第一二○號），提起上訴，本院判決如左：
    主      文
上訴駁回。
    事      實
一、原審法院檢察署檢察官公訴意旨略以：被告甲○○、丙○○夫妻均明知渠等已陷
  於無資力之狀態，仍共同基於詐欺取財之犯意聯絡，於民國（下同）八十七年七
    月二十日起，以丙○○名義，參加以告訴人乙○○為互助會首，會員連會首有三
    十七人之互助會二會，每會新台幣（下同）二萬元，採外標制。被告甲○○、丙
    ○○於八十七年九月二十日第一次標得會款七十二萬四千八百六十元後，依該互
    助會契約之約定，本應於該互助會進行過一半以上，始得再行投標，詎被告二人
    因缺款甚急，為能進行第二次投標，乃於八十七年十二月二十日在告訴人住處，
    向告訴人佯稱渠等之姐夫發生車禍，急需現金賠償對方為由，央求告訴人將會員
    即告訴人之妻舅胡世俊之活會與其交換，告訴人陷於錯誤乃同意渠等之請求，而
    由被告甲○○、丙○○標得會款七十三萬六千三百二十元，詐取互助會會首及其
    他會員之互助會會款，足生損害於告訴人。之後被告二人即拒繳死會會款，不知
    去向，告訴人始知受騙，因認被告二人涉犯刑法第三百三十九條第一項詐欺取財
    罪嫌。
二、按犯罪事實應依證據認定之，無證據不得推定其事實；又不能證明被告犯罪者，
    應諭知無罪之判決，刑事訴訟法第一百五十四條、第三百零一條第一項分別定有
    明文。次按刑法第三百三十九條第一項詐欺取財罪之成立，係意圖為自己或第三
    人不法之所有，以詐術使人將本人或第三人之物交付為要件，又所謂以詐術使人
    交付，必須被詐欺人因其詐術而陷於錯誤，若其所用方法不能認為詐術，亦不致
    使人陷於錯誤，抑或被害人根本未有實際上財物之交付，即不構成該罪，最高法
    院著有四十六年台上字第二六○號判例參照。
三、公訴人認被告二人涉犯刑法詐欺取財罪嫌，無非係以：告訴人之指訴、證人胡世
    俊之證詞、互助會單附卷可稽，為其論據。訊據被告二人則堅詞否認有何詐欺取
    財犯行，辯稱：渠等於第一會得標後陸續按月繳納會款，後因經濟不順亟需現款
    ，才央求告訴人同意借標，渠等並非有意積欠告訴人會款，實乃因經濟不佳之故
    ，且渠等並非第一次參加被告所起之互助會，之前也參加過，並無倒會紀錄，並
    非有詐騙意圖等情。
四、原審判決以：「經查：公訴人所認被告涉犯本案證據之互助會單，及證人胡世俊
    之證詞，充其量僅能證明被告二人有參加告訴人所召募之互助會，且領取會款之
    事實，然此均為被告二人所不爭執，亦無法直接證明被告二人有何施用詐術，陷
    告訴人於錯誤並給付會款之行為。反係被告二人所辯上開各情，大致上為告訴人
    所不否認，並稱：被告二人約自八十二年起即參加其或其母所召集之互助會，之
    前並無倒會或欠款紀錄等語；告訴人於審理時復稱：其知悉被告二人經濟狀況不
    佳，所稱姐夫發生車禍亟需中現金賠償被害人，其懷疑是假的，但為幫助被告二
    人，還是與胡世俊協商由被告二人借標，以助被告二人度過難關等語（詳見原審
    卷第二十七頁），顯見告訴人並未陷於錯誤。再者，被告二人如有詐欺告訴人會
    款之意圖，何故不儘早於之前參加互助會時為之；且告訴人直承被告二人入會情
    況與一般會員並無差異，顯然被告二人參加告訴人之互助會並未有施用詐術之手
    段，而告訴人交付得標款項與被告，亦是因被告借標得標使然，亦為互助會投開
    標之正常程序，難認其交付財物與被告係陷於何種錯誤，加以被告二人事後乃圖
    各種方法償還告訴人財物，猶難以此認定被告有何不法意圖可言。末查，被告二
    人於本院審理中確亦展現誠意與告訴人達成和解，有和解書一份在卷可按，適足
    徵被告二人事後無法按期繳納會款乃因經濟情況不佳之故，惟究不能以此事後無
    法繳納會款之事實，遽而推論渠等入會之初即有詐欺之犯行。此外，尚無其他積
    極證據足資證明被告二人有公訴人所指之犯行，本件被告犯罪嫌疑不足，爰依法
    為無罪判決之諭知。」等語，經核並無違誤，應予維持。
五、原審法院檢察署檢察官上訴意旨略以：告訴人乙○○迭於偵查中堅詞指訴被告二
    人於八十七年七月二十日參加其互助會二會，於同年九月二十日第三次開標時，
    即第一次標得互助會款七十二萬四千八百六十元，旋於同年十一月二十日第四次
    開標時，即再次投標，標得互助會款七十三萬六千三百二十元，惟依該互助會契
    約之約定，若欲進行第二次投標，須於該互助會進行過一半以上，始得再行投標
    ，被告二人之所以得進行第二次投標，乃因二人向告訴人佯稱渠等之姐夫發生車
    禍，急需現金賠償對方為由，央求告訴人將會員即告訴人之妻舅胡世俊之活會與
    其交換，告訴人陷於錯誤乃同意渠等之請求等情，並有告訴狀及訊問筆錄可稽，
    且被告二人為進行第二次投標，向告訴人佯稱其等之姐夫發生車禍，事實上渠等
    之姐夫藍田無發生車禍，業據被告二人自白不諱，並供述：「告訴人原來不同意
    ，後向他說姐夫車禍才讓我標」等語，告訴人及證人胡世俊於偵查中亦供述：「
    經查證被告二人之姐夫並無發生車禍」、「不知道被告二人之姐夫有發生車禍」
    等語明確。足見被告二人確有施用詐術，而由於被告二人詐欺行為，告訴人亦因
    而陷於錯誤而處分，參諸被告二人於第二次標得會款後即逃匿無蹤，經通緝到案
    後始行到案說明，後經轉介至調解委員會調解，被告二人亦未到會調解，顯見被
    告二人確有為自己不法之所有之意圖，嗣經提起公訴，始於九十二年一月二十七
    日與告訴人和解，願分期償還欠款，足徵其等經濟狀況自始不佳，猶施用詐術詐
    得會款。益徵渠等施詐之時有不法所有之意圖，至告訴人於審理中改稱：「（問
    ：有無認為他們夫妻一開始就是要騙你錢？）應沒有，因為八十二年時他們就有
    跟會，且那時會錢都繳交正常。」云云，顯告訴人於審理時所述，是因被告二人
    於起訴後與告訴人和解，告訴人乃故為坦護被告二人之詞，否則告訴人提出告訴
    時豈非明知被告二人未有詐欺之犯行猶誣告渠等涉犯刑責乎？況告訴人因被告二
    人施用詐術而陷於錯誤，詐欺犯行已然既遂，則焉得以渠二人與告訴人事後和解
    ，即認當初未有施詐犯行，原審認「被告二人於審理中展現誠意與告訴人達成和
    解，即足徵被告二人事後無法按期繳納會款乃因經濟狀況不佳之故，惟究不能以
    此事後無法繳納會款之事實，遽而推論渠等人會之初即有詐欺之犯行」云云，顯
    係誤解，且不合經驗法則，甚為顯然，綜上說明原審判決對明顯之事證，視而不
    見，又缺乏證據與證據關連性連貫後認定之事實之基礎經驗，徒以毫無論理之依
    據之詞，認定被告二人無罪，顯有謬誤，指摘原審判決不當，惟查：
１、告訴人在八十九年六月十四日與被告二人和解前於偵查中即證稱：「被告二人是
    標第三會，同年七、八、十月份有正常繳款」、「（問：胡世俊有無同意？）我
    有徵詢他的同意」等語，是告訴人於審理中指稱：「（問：有無認為他們夫妻一
    開始就是要騙你錢？）應沒有，因為八十二年時他們就有跟會，且那時會錢都繳
    交正常。」等語，顯非因被告二人於起訴後與告訴人和解，而故為坦護被告二人
    之詞至明。原審法院檢察署檢察官上訴意旨指告訴人係於和解後故為護之詞，尚
    有誤會。
２、被告二人雖均坦承有佯稱姐夫車禍，惟告訴人於審理時復指稱：其知悉被告二人
    經濟狀況不佳，所稱姐夫發生車禍亟需現金賠償被害人，其懷疑是假的，但為幫
    助被告二人，還是與胡世俊協商由被告二人借標，以助被告二人度過難關等語（
    詳見原審卷第二十七頁），顯見告訴人並未陷於錯誤，而係基於幫助被告二人，
    而徵得胡世俊之同意而讓被告二人標會，參與上開告訴人有徵胡世俊之同意，且
    胡世俊於偵查中復證稱：「（問：知否被告之姐夫有發生車禍？）不知道。」等
    語（詳見臺灣彰化地方法院檢察署八十七年度偵字第四二五一號卷第十二頁），
    更足證告訴人於同意被告二人標會之際對於被告二人向其誆稱車禍一節，並未陷
    於錯誤，且未告訴胡世俊至明。是告訴人應係基於幫助被告二人渡過難關而同意
    被告二人標會，顯非陷於錯誤應堪認定。原審法院檢察署檢察官上訴意旨認告訴
    人係陷於錯誤始同意被告二人標會，亦有誤會。
３、又誣告罪之構成要件，首須意圖他人受刑事或懲戒處分，次須向該管公務員誣告
    。稱誣告即虛構事實進而申告他人犯罪而言，所謂虛構事實，係指明知無此事實
    而故意捏造者而言，如若出於誤信、誤解、誤認或懷疑有此事實，或對於其事實
    張大其詞，或資為其訟爭上之攻擊或防禦方法，或其目的在求判明是非曲直者，
    固均不得謂屬於誣告，即其所申告之事實，並非完全出於憑空捏造或尚全然無因
    ，只以所訴事實，不能積極證明為虛偽或因證據不充分，致被誣人不受追訴處罰
    者，仍不得謂成立誣告罪（最高法院八十三年度台上字第一九五九號判決參照）
    ，本件被告二人業已自承有誆稱姐夫車禍，且又因標會後，一時之間未能還款，
    告訴人右揭告訴並無虛構事實，僅係其所訴之事實，因告訴人主觀上未陷於錯誤
    ，而致被告二人未能構成詐欺取財罪，依上開最高法院判決意旨以觀，並無從令
    告訴人負誣告罪責，原審法院檢察署檢察官以告訴人提出告訴時豈非明知被告二
    人未有詐欺之犯行猶誣告渠等涉犯刑責乎？即有誤會，併此指明。
４、被告二人於參加告訴人之互助會，既依互助會投開標之正常程序，取得會款，且
    本件告訴人交付財物與被告二人並未陷於錯誤，加以被告二人事後乃圖各種方法
    償還告訴人財物，猶難以此認定被告有何不法意圖可言。末查，被告二人於原審
    審理中確亦展現誠意與告訴人達成和解，有和解書一份在卷可按，且告訴人於本
    院調查時再度到庭證稱：「我也知道他們是甘苦人，生活不易，目前他們都有履
    行。我願意原諒他們」等語（詳見本院審理卷第二十八頁、第二十九頁），足徵
    被告二人顯無為自己不法之所有意圖。
綜上所述，原審檢察署檢察官上訴意旨所指各節，顯無理由，應予駁回。
據上論斷，應依刑事訴訟法第三百六十八條，判決如主文。
本案經檢察官丁○○到庭執行職務。
中      華      民      國      九十二     年     五      月     二     日
                                臺灣高等法院臺中分院刑事第三庭
                                      審判長法  官  陳  朱  貴
                                            法  官  劉  連  星
                                            法  官  胡  忠  文
右正本證明與原本無異。
不得上訴。
                                            書記官  許  美  惠
中      華      民      國      九十二     年     五      月     五     日
                                                                        Ｒ


司法院資訊處製作；財團法人民間司法改革基金會備份。
